---
title: "Projekt - Havaj"
output: html_notebook
---

### **PART A - úvod**

V tomto projekte budem pracovať s dátami 50. štátu USA - Havaj. Dáta sú časový rád s počiatkom v roku 1900, jednotkovou frekvenciou a koncom v roku 2020. Pre každý rok sledujeme objem zahraničných obchodov v dolároch.

```{r}
load("NLucic_SIHTD_Continuous_Foreign_Trade_series_1900-2021-14032024.Rdata")
class(x)
data <- x$Hawaii
na_value_idx <- max(which(!is.na(data)))
years <- x$Years[1:na_value_idx]
start_year <- min(years)
end_year <- max(years)
data <- ts(data[1:na_value_idx], start=start_year, end=end_year)

plot(data)
```

Dáta sú rastúce a s nimi aj ich disperzia, preto dáta logaritmizujeme:

```{r}
plot(log(data))
```

V dátach môžme pozorovať rastúci trend, preto s istotou môžme povedať, že nie sú stacionárne a kvôli tomu ich zdiferencujeme:

```{r}
diff_log_data <- diff(log(data))
plot(diff_log_data)
```

### **PART B - testovanie bieleho šumu**

V tejto časti projektu zisťujem či diferencie logaritmizovaných dát sú, resp. nie sú biely šum. K tomu aby boli biely šum musí byť splnených niekoľko podmienok:

1.  Proces musí mať nulovú strednú hodnotu,
2.  Proces musí mať konštantnú disperziu,
3.  Dva rozdielne procesy musia mať nulovú kovarianciu.

Či ide o biely šum sa môžme dozvedieť napríklad vykonaním autokorelácie alebo Ljung-Boxovým testom.

Začnime autokoreláciou:

```{r}
acf(diff_log_data)
```

Graf autokorelačnej funkcie zobrazuje závislosť časového radu po diferenciácii na jednotlivých lagoch. Funkcia acf vypočíta autokorelácie časového radu na jednotlivých lagoch a vizualizuje ich. Ak hodnota autokorelácie prekročí modré prerušené čiary (95 percentné intervaly spoľahlivosti), môže to naznačovať štatisticky významnú závilosť v dátach na danom lag-u. Z grafu vidíme, že na lagoch 4, 5, 10 a 15 autokorelácia prekračuje hranicu spoľahlivosti. Na ostatných lagoch sa hodnoty pohybujú v rámci intervalov spoľahlivosti, a preto nenaznačujú žiadnu štatisticky významnú závislosť. Pozorujeme, že pre lagy, ktoré sú násobky piatich je podľa ACF prítomná štatisticky významná autokorelácia. Zrejme nepôjde o náhodu, domnievam sa, že v dátach stále je nejaká štruktúra a že nejde o biely šum.

Vykonáme Ljung-Boxov test nech sme si istejší:

Ljung-Boxov test vlastne na každom zvolenom lag-u testuje nulovú hypotézu, že autokorelácie časového radu na danom lag-u (a všetkých menších) sú rovné nule, teda že časový rad nevykazuje žiadnu štatisticky významnú závislosť. Ak p-hodnota pre daný lag presahuje 0.05, nulovú hypotézu nezamietame, čo znamená, že na tomto lag-u neexistuje preukázateľná autokorelácia. Naopak, ak p-hodnota je menšia alebo rovná 0.05, nulovú hypotézu zamietame, čo naznačuje prítomnosť autokorelácie na danom lag-u. Z grafu p-hodnôt môžeme pozorovať, či časový rad vykazuje štatisticky významné autokorelácie. Ak všetky p-hodnoty sú nad hranicou 0.05, znamená to, že časový rad nevykazuje žiadne autokorelácie a môže byť považovaný za biely šum. Naopak, ak niektoré p-hodnoty klesajú pod túto hranicu, časový rad vykazuje štatisticky významnú závislosť na konkrétnych lagoch,

```{r}
p_values <- numeric(20)

for (lag in 1:20) {
  test_result <- Box.test(diff_log_data, lag = lag, type = "Ljung-Box")
  p_values[lag] <- test_result$p.value
}

plot(1:20, p_values, type = "b", pch = 19, xlab = "Lag", ylab = "p-value", 
     main = "Ljung-Box Test P-values", col = "black")
abline(h = 0.05, col = "red", lty = 2)
```

Môžme vidieť, že pre hodnoty lag \> 4 sú p hodnoty nižšie ako hranica 0.05 - to znamená, že jednotlivé Ljung-Boxové testy zamietli nulovú hypotézu a prijali alternatívnu hypotézu a teda, že časový rad vykazuje autokorelácie. Záver, ktorý z toho možno odvodiť je, že diferencované logaritmizované dáta nie sú biely šum, nakoľko je prítomná štatisticky významná závislosť. Okrem toho ani stredná hodnota reziduí nebude nulová nakoľko, v logaritmizovaných dátach je stále zachovaný rastúci trend pôvodných dát a tým pádom stredná hodnota diferencií by mala byť kladná.

### **PART C - Funkcia auto.arima**

Najlepší model podľa BIC:

```{r}
library(forecast)
best_model <- auto.arima(log(data), d = 1, stepwise = FALSE, approximation = FALSE, ic = "bic")
best_model
```

Porovnamé s odhadom modelu pomocou funkcie `sarima` z balíka `astsa` s parametrami ARIMA(0,1,0) a zahrnutím driftu

```{r}
library(astsa)
sarima(log(data), p = 0, d = 1, q = 0, no.constant = FALSE)
```

Výsledky potvrdili rovnakú štruktúru ako pri predchádzajúcom odhade pomocou funkcie `auto.arima`. Rovnica pre odhadnutý model vyjadrená na úrovni diferencií je nasledovná:

\$\$\\Delta \\log(data_t) = 0.0667 + \\epsilon_t\$\$

kde 0.0667 je odhadnutý drift a $\epsilon_t$​ predstavujú rezíduá modelu.

Rezíduá modelu boli analyzované pomocou ACF rezíduí, Ljung-Boxovho testu a Q-Q grafu. Môžme pozorovať, že ACF naznačuje signifikantnú autokoreláciu pre lagy 4,5,10,15. Opäť teda pozorujeme vzor násobkov piatich čo vzbudzuje podozrenie, že reziduá nie sú biely šum.

Z Q-Q plotu ďalej vidíme, že rezíduá boli približne normálne rozdelené, čo potvrdzuje platnosť predpokladov modelu a má zmysel na nich robiť Ljung-Boxov test.

Ljung-Boxov test odhalil štatisticky významnú autokoreláciu pre hodnoty lagu väčšie ako 4. Na základe výsledkov Ljung-Boxového testu môžme definiívne výlučíť, že reziduá sú biely šum nakoľko je prítomná štatisticky významná závislosť.

Konštantný člen v modeli diferencií (c=0.0667) vyjadruje systematický trend rastu v sérii logaritmicky transformovaných dát. Zachytáva priemerný rast v diferenciách, ktorý súvisí s exponenciálnym charakterom pôvodného nediferencovaného časového radu. Prítomnosť konštanty v modeli teda reflektuje rastúci trend v pôvodných dátach a je nevyhnutná na správne popísanie procesu.

### **PART D - ARIMA modely**

Prejdeme znova všetky modely uvažované pri použití funkcie `auto.arima`.

```{r}
trace_output <- capture.output(
  auto.arima(log(data), d = 1, stepwise = FALSE, approximation = FALSE, ic = "bic", trace = TRUE)
)

models_bic <- data.frame(Model = character(), BIC = numeric())

for (line in trace_output) {
  if (grepl(": ", line)) {
    model <- sub(":.*", "", line)
    model <- trimws(model)      

    bic <- as.numeric(sub(".*: ", "", line))

    models_bic <- rbind(models_bic, data.frame(Model = model, BIC = bic))
  }
}
```

Všetky modely, ktoré funkcia auto.arima brala do úvahy spolu s ich BIC:

```{r}
models_bic
```

Na základe hodnoty BIC bol ako najlepší vybraný model **ARIMA(0,1,0) s driftom**, ktorý dosiahol najnižšiu hodnotu BIC (-156.5528), čo naznačuje jeho preferovanosť pred ostatnými modelmi.

Prítomnosť driftu v modeli je odôvodnená priebehom pôvodných nediferencovaných dát, ktoré vykazujú rastúci trend. Bez driftu by model ignoroval tento aspekt dát, čo by mohlo viesť k menej presným predikciám. Reziduá **ARIMA(0,1,0) s driftom** avšak neprešli Ljung-Boxovým a teda ho nepovažujeme v tomto projekte za "dobrý model". Za “dobrý model” považujeme taký, pre ktorý sú p-hodnoty Ljung-Boxovho testu pre všetky počty korelácií - od minimálneho po maximálny uvažovaný pri použití funkcie `sarima` - väčšie ako 0,05.\

```{r}
library(astsa)
library(forecast)

models_to_test <- list(
  list(p = 0, d = 1, q = 0, drift = FALSE),   # ARIMA(0, 1, 0)
  list(p = 0, d = 1, q = 0, drift = TRUE),    # ARIMA(0, 1, 0) with drift
  list(p = 0, d = 1, q = 1, drift = FALSE),   # ARIMA(0, 1, 1)
  list(p = 0, d = 1, q = 1, drift = TRUE),    # ARIMA(0, 1, 1) with drift
  list(p = 0, d = 1, q = 2, drift = FALSE),   # ARIMA(0, 1, 2)
  list(p = 0, d = 1, q = 2, drift = TRUE),    # ARIMA(0, 1, 2) with drift
  list(p = 0, d = 1, q = 3, drift = FALSE),   # ARIMA(0, 1, 3)
  list(p = 0, d = 1, q = 3, drift = TRUE),    # ARIMA(0, 1, 3) with drift
  list(p = 0, d = 1, q = 4, drift = FALSE),   # ARIMA(0, 1, 4)
  list(p = 0, d = 1, q = 4, drift = TRUE),    # ARIMA(0, 1, 4) with drift
  list(p = 0, d = 1, q = 5, drift = FALSE),   # ARIMA(0, 1, 5)
  list(p = 0, d = 1, q = 5, drift = TRUE),    # ARIMA(0, 1, 5) with drift
  list(p = 1, d = 1, q = 0, drift = FALSE),   # ARIMA(1, 1, 0)
  list(p = 1, d = 1, q = 0, drift = TRUE),    # ARIMA(1, 1, 0) with drift
  list(p = 1, d = 1, q = 1, drift = TRUE),    # ARIMA(1, 1, 1) with drift
  list(p = 1, d = 1, q = 2, drift = TRUE),    # ARIMA(1, 1, 2) with drift
  list(p = 1, d = 1, q = 3, drift = TRUE),    # ARIMA(1, 1, 3) with drift
  list(p = 1, d = 1, q = 4, drift = FALSE),   # ARIMA(1, 1, 4)
  list(p = 1, d = 1, q = 4, drift = TRUE),    # ARIMA(1, 1, 4) with drift
  list(p = 2, d = 1, q = 0, drift = FALSE),   # ARIMA(2, 1, 0)
  list(p = 2, d = 1, q = 0, drift = TRUE),    # ARIMA(2, 1, 0) with drift
  list(p = 2, d = 1, q = 1, drift = TRUE),    # ARIMA(2, 1, 1) with drift
  list(p = 2, d = 1, q = 3, drift = FALSE),   # ARIMA(3, 1, 0)
  list(p = 3, d = 1, q = 0, drift = FALSE),   # ARIMA(3, 1, 0)
  list(p = 3, d = 1, q = 0, drift = TRUE),    # ARIMA(3, 1, 0) with drift
  list(p = 3, d = 1, q = 1, drift = TRUE),    # ARIMA(3, 1, 1) with drift
  list(p = 4, d = 1, q = 0, drift = FALSE),   # ARIMA(4, 1, 0)
  list(p = 4, d = 1, q = 0, drift = TRUE),    # ARIMA(4, 1, 0) with drift
  list(p = 4, d = 1, q = 1, drift = FALSE),   # ARIMA(4, 1, 1)
  list(p = 4, d = 1, q = 1, drift = TRUE),    # ARIMA(4, 1, 1) with drift
  list(p = 5, d = 1, q = 0, drift = FALSE),   # ARIMA(5, 1, 0)
  list(p = 5, d = 1, q = 0, drift = TRUE)     # ARIMA(5, 1, 0) with drift
)

good_models <- list()

for (model in models_to_test) {
  p <- model$p
  d <- model$d
  q <- model$q
  drift <- model$drift
  
  #cat("\nVyhodnotenie modelu ARIMA(", p, ", ", d, ", ", q, ifelse(drift, " with drift", ""), ")\n")
  
  if (drift) {
    fitted_model <- Arima(log(data), order = c(p, d, q), include.drift = TRUE)
  } else {
    fitted_model <- Arima(log(data), order = c(p, d, q), include.drift = FALSE)
  }
  
  residuals <- residuals(fitted_model)
  
  p_values <- sapply(1:20, function(lag) {
    Box.test(residuals, lag = lag, type = "Ljung-Box")$p.value
  })
  
  if (all(p_values > 0.05)) {
    good_models <- append(good_models, list(list(model = paste("ARIMA(", p, ", ", d, ", ", q, ifelse(drift, " with drift", ""), ")"), BIC = fitted_model$bic)))
  }
}
```

Všetky dobré modely:

```{r}
good_models_df <- do.call(rbind, lapply(good_models, as.data.frame))
sorted_good_models_df <- good_models_df[order(as.numeric(good_models_df$BIC)), ]
print(sorted_good_models_df)
```

Najlepší model:

```{r}
library(astsa)
sarima(log(data), p = 4, d = 1, q = 1, no.constant = FALSE)
```

ACF naznačuje štatisticky významnú autokoreláciu pre lag rovný 10 a podľa Q-Q grafu sa reziduá javia byť približne normálne. Ljung-Boxov test nezamietol nulovú hypotézu pre ani jednu s otestovaných hodnôt lagu a v reziduách nie je prítomná štatisticky významná závislosť a reziduá môžme považovať za biely šum.

Rovnica odhadnutého modelu ARIMA(4,1,1) s driftom je nasledovná:

\$\$
\\Delta \\log(data_t) = 0.0671 - 0.7549 \\Delta \\log(data\_{t-1}) - 0.1122 \\Delta \\log(data\_{t-2}) + 0.0713 \\Delta \\log(data\_{t-3}) + 0.3002 \\Delta \\log(data\_{t-4}) + 0.6898 \\epsilon\_{t-1} + \\epsilon_t,
\$\$

### **PART E - Unit Root Test**

Parametre použitého Unit Root testu:

1.  **Typ regresie**: `type = "drift"`. Chceme aby regresia obsahovala drift (konštantný člen), nakoľko dáta majú rastúci trend.

2.  **Počet lagov**: `lags = 20`, pričom optimálny počet lagov bol zvolený na základe kritéria BIC (`selectlags = "BIC"`). Lagy sa pridávajú, aby sa eliminovala autokorelácia rezíduí.

```{r}
library(urca)
summary(ur.df(diff_log_data, type = "drift", lags = 20, selectlags = "BIC"))
```

Testované hypotézy:

-   **Nulová hypotéza**: Časový rad má jednotkový koreň (nie je stacionárny).

-   **Alternatívna hypotéza**: Časový rad nemá jednotkový koreň (je stacionárny).

Na základe výsledku testu môžeme zamietnuť nulovú hypotézu o jednotkovom koreni s vysokou štatistickou istotou (p<0.001). Diferencie logaritmov sú stacionárne, čo znamená, že ďalšie diferencovanie nebolo potrebné.

### **PART F - Predikcie**

Na základe historických dát predikujeme budúce hodnoty na najbližších 10 rokov:

```{r}
pocet_rokov <- 10

sarima.for(log(data), n.ahead = pocet_rokov, p = 4, d = 1, q = 1)
```

Predikcia na nasledujúcich 10 rokov ukazuje pokračujúci rast, ktorý je teda v súlade s doterajším trendom pozorovaným v historických dátach. Model očakáva, že trend bude pretrvávať bez výrazných zmien alebo odchýlok, čo naznačuje, že správanie časového radu ostáva konzistentné s doterajšou históriou. Šedé intervaly spoľahlivosti okolo predikovaných hodnôt sa postupne rozširujú, čo je prirodzené, pretože neistota predikcie narastá so zvyšujúcim sa časovým horizontom.
