---
title: "R Notebook"
output: html_notebook
---

PART A - úvod

V tomto projekte budem pracovať s dátami 50. štátu USA - Havaj. Dáta sú časový rád s počiatkom v roku 1900, jednotkovou frekvenciou a koncom v roku 2020. Pre každý rok sledujeme objem zahraničných obchodov v dolároch.

```{r}
load("NLucic_SIHTD_Continuous_Foreign_Trade_series_1900-2021-14032024.Rdata")
class(x)
data <- x$Hawaii
na_value_idx <- max(which(!is.na(data)))
years <- x$Years[1:na_value_idx]
start_year <- min(years)
end_year <- max(years)
data <- ts(data[1:na_value_idx], start=start_year, end=end_year)

plot(data)
```

Dáta sú rastúce a s nimi aj ich disperzia, preto dáta logaritmizujeme:

```{r}
plot(log(data))
```

V dátach môžme pozorovať rastúci trend, preto s istotou môžme povedať, že nie sú stacionárne a kvôli tomu ich zdiferencujeme:

```{r}
diff_log_data <- diff(log(data))
plot(diff_log_data)
```

PART B - testovanie bieleho šumu

V tejto časti projektu zisťujem či diferencie logaritmizovaných dát sú, resp. nie sú biely šum. K tomu aby boli biely šum musí byť splnených niekoľko podmienok:

1.  Proces musí mať nulovú strednú hodnotu,
2.  Proces musí mať konštantnú disperziu,
3.  Dva rozdielne procesy musia mať nulovú kovarianciu.

Či ide o biely šum sa môžme dozvedieť napríklad vykonaním autokorelácie alebo Ljung-Boxovým testom.

Začnime autokoreláciou:

```{r}
acf(diff_log_data)
```

Graf autokorelačnej funkcie zobrazuje závislosť časového radu po diferenciácii na jednotlivých lagoch. Pre každý lag testujeme nulovú hypotézu, že autokorelácia na danom lag-u je rovná nule, teda že časový rad nevykazuje štatistickú závislosť. Ak hodnota autokorelácie prekročí modré prerušené čiary (95 percentné intervaly spoľahlivosti), nulovú hypotézu zamietame, čo naznačuje štatisticky významnú závislosť. Z grafu vidíme, že na lagoch 4, 5, 10 a 15 autokorelácia prekračuje hranicu spoľahlivosti, čo znamená, že na tomto lag-u je prítomná štatisticky významná autokorelácia. Na ostatných lagoch sa hodnoty pohybujú v rámci intervalov spoľahlivosti, a preto nenaznačujú žiadnu štatisticky významnú závislosť. Pozorujeme, že pre lagy, ktoré sú násobky piatich je podľa ACF prítomná štatisticky významná autokorelácia. Zrejme nepôjde o náhodu, domnievam sa, že v dátach stále je nejaká štruktúra a že nejde o biely šum.

Vykonáme Ljung-Boxov test nech sme si istejší:

Ljung-Boxov test vlastne na každom zvolenom lag-u testuje nulovú hypotézu, že autokorelácie časového radu na danom lag-u (a všetkých menších) sú rovné nule, teda že časový rad nevykazuje žiadnu štatisticky významnú závislosť. Ak p-hodnota pre daný lag presahuje 0.05, nulovú hypotézu nezamietame, čo znamená, že na tomto lag-u neexistuje preukázateľná autokorelácia. Naopak, ak p-hodnota je menšia alebo rovná 0.05, nulovú hypotézu zamietame, čo naznačuje prítomnosť autokorelácie na danom lag-u. Z grafu p-hodnôt môžeme pozorovať, či časový rad vykazuje štatisticky významné autokorelácie. Ak všetky p-hodnoty sú nad hranicou 0.05, znamená to, že časový rad nevykazuje žiadne autokorelácie a môže byť považovaný za biely šum. Naopak, ak niektoré p-hodnoty klesajú pod túto hranicu, časový rad vykazuje štatisticky významnú závislosť na konkrétnych lagoch,

```{r}
p_values <- numeric(20)

for (lag in 1:20) {
  test_result <- Box.test(diff_log_data, lag = lag, type = "Ljung-Box")
  p_values[lag] <- test_result$p.value
}

plot(1:20, p_values, type = "b", pch = 19, xlab = "Lag", ylab = "p-value", 
     main = "Ljung-Box Test P-values", col = "black")
abline(h = 0.05, col = "red", lty = 2)
```

Môžme vidieť, že pre hodnoty lag \> 4 sú p hodnoty nižšie ako hranica 0.05 - to znamená, že jednotlivé Ljung-Boxové testy zamietli nulovú hypotézu a prijali alternatívnu hypotézu a teda, že časový rad vykazuje autokorelácie. Záver, ktorý z toho možno odvodiť je, že diferencované logaritmizované dáta nie sú biely šum.

PART C - Funkcia auto.arima
