---
title: "Casove rady - projekt"
output: html_notebook
---

PART A

V tomto projekte budem pracovať s dátami 50. štátu USA - Havaj. Dáta sú časový rád s počiatkom v roku 1900, jednotkovou frekvenciou a koncom v roku 2020. Pre každý rok sledujeme objem zahraničných obchodov v dolároch.

```{r}
load("NLucic_SIHTD_Continuous_Foreign_Trade_series_1900-2021-14032024.Rdata")
class(x)
data <- x$Hawaii
na_value_idx <- max(which(!is.na(data)))
years <- x$Years[1:na_value_idx]
start_year <- min(years)
end_year <- max(years)
data <- ts(data[1:na_value_idx], start=start_year, end=end_year)

plot(data)
```

Dáta sú rastúce a s nimi aj ich disperzia, preto dáta logaritmizujeme:

```{r}
plot(log(data))
```

V dátach môžme pozorovať rastúci trend, preto s istotou môžme povedať, že nie sú stacionárne a kvôli tomu ich zdiferencujeme:

```{r plot_diff_log_data, echo=TRUE}

diff_log_data <- diff(log(data))
plot(diff_log_data)

```

PART B

```{r}

acf(diff_log_data)
```

```{r}
p_values <- numeric(20)  # Assuming you want to test lags from 1 to 15

# Loop through lag values and run the Ljung-Box test for each lag
for (lag in 1:20) {
  test_result <- Box.test(diff_log_data, lag = lag, type = "Ljung-Box")
  p_values[lag] <- test_result$p.value
}

# Plot the p-values against the lag values
plot(1:20, p_values, type = "b", pch = 19, xlab = "Lag", ylab = "p-value", 
     main = "Ljung-Box Test P-values", col = "black")
abline(h = 0.05, col = "red", lty = 2)
```

```{r}
library(forecast)
best_model <- auto.arima(log(data), d = 1, stepwise = FALSE, approximation = FALSE, ic = "bic")
best_model
```

```{r}
library(astsa)
sarima(log(data), p = 0, d = 1, q = 0, no.constant = FALSE)
```

```{r}
trace_output <- capture.output(
  auto.arima(log(data), d = 1, stepwise = FALSE, approximation = FALSE, ic = "bic", trace = TRUE)
)

models_bic <- data.frame(Model = character(), BIC = numeric())

for (line in trace_output) {
  if (grepl(": ", line)) {
    # Extract the model name
    model <- sub(":.*", "", line)  # Text before the colon
    model <- trimws(model)        # Remove extra spaces

    # Extract the BIC value
    bic <- as.numeric(sub(".*: ", "", line))  # Text after the colon

    # Append to the data frame
    models_bic <- rbind(models_bic, data.frame(Model = model, BIC = bic))
  }
}

# View the captured models and their BICs
models_bic
```

```{r}
library(astsa)
library(forecast)

# Define the list of ARIMA models with finite BIC to test
# These models are taken from the provided list, excluding those with infinite BIC values.
models_to_test <- list(
  list(p = 0, d = 1, q = 0, drift = FALSE),   # ARIMA(0, 1, 0)
  list(p = 0, d = 1, q = 0, drift = TRUE),    # ARIMA(0, 1, 0) with drift
  list(p = 0, d = 1, q = 1, drift = FALSE),   # ARIMA(0, 1, 1)
  list(p = 0, d = 1, q = 1, drift = TRUE),    # ARIMA(0, 1, 1) with drift
  list(p = 0, d = 1, q = 2, drift = FALSE),   # ARIMA(0, 1, 2)
  list(p = 0, d = 1, q = 2, drift = TRUE),    # ARIMA(0, 1, 2) with drift
  list(p = 0, d = 1, q = 3, drift = FALSE),   # ARIMA(0, 1, 3)
  list(p = 0, d = 1, q = 3, drift = TRUE),    # ARIMA(0, 1, 3) with drift
  list(p = 0, d = 1, q = 4, drift = FALSE),   # ARIMA(0, 1, 4)
  list(p = 0, d = 1, q = 4, drift = TRUE),    # ARIMA(0, 1, 4) with drift
  list(p = 0, d = 1, q = 5, drift = FALSE),   # ARIMA(0, 1, 5)
  list(p = 0, d = 1, q = 5, drift = TRUE),    # ARIMA(0, 1, 5) with drift
  list(p = 1, d = 1, q = 0, drift = FALSE),   # ARIMA(1, 1, 0)
  list(p = 1, d = 1, q = 0, drift = TRUE),    # ARIMA(1, 1, 0) with drift
  list(p = 1, d = 1, q = 1, drift = TRUE),    # ARIMA(1, 1, 1) with drift
  list(p = 1, d = 1, q = 2, drift = TRUE),    # ARIMA(1, 1, 2) with drift
  list(p = 1, d = 1, q = 3, drift = TRUE),    # ARIMA(1, 1, 3) with drift
  list(p = 1, d = 1, q = 4, drift = FALSE),   # ARIMA(1, 1, 4)
  list(p = 1, d = 1, q = 4, drift = TRUE),    # ARIMA(1, 1, 4) with drift
  list(p = 2, d = 1, q = 0, drift = FALSE),   # ARIMA(2, 1, 0)
  list(p = 2, d = 1, q = 0, drift = TRUE),    # ARIMA(2, 1, 0) with drift
  list(p = 2, d = 1, q = 1, drift = TRUE),    # ARIMA(2, 1, 1) with drift
  list(p = 2, d = 1, q = 3, drift = FALSE),   # ARIMA(3, 1, 0)
  list(p = 3, d = 1, q = 0, drift = FALSE),   # ARIMA(3, 1, 0)
  list(p = 3, d = 1, q = 0, drift = TRUE),    # ARIMA(3, 1, 0) with drift
  list(p = 3, d = 1, q = 1, drift = TRUE),    # ARIMA(3, 1, 1) with drift
  list(p = 4, d = 1, q = 0, drift = FALSE),   # ARIMA(4, 1, 0)
  list(p = 4, d = 1, q = 0, drift = TRUE),    # ARIMA(4, 1, 0) with drift
  list(p = 4, d = 1, q = 1, drift = FALSE),   # ARIMA(4, 1, 1)
  list(p = 4, d = 1, q = 1, drift = TRUE),    # ARIMA(4, 1, 1) with drift
  list(p = 5, d = 1, q = 0, drift = FALSE),   # ARIMA(5, 1, 0)
  list(p = 5, d = 1, q = 0, drift = TRUE)     # ARIMA(5, 1, 0) with drift
)

good_models <- list()

# Loop through each model and fit using Arima(), evaluate residuals using Ljung-Box test
for (model in models_to_test) {
  # Extract model parameters
  p <- model$p
  d <- model$d
  q <- model$q
  drift <- model$drift
  
  # Print the model being evaluated
  cat("\nEvaluating ARIMA(", p, ", ", d, ", ", q, ifelse(drift, " with drift", ""), ")\n")
  
  # Fit the model using Arima() function from the forecast package
  if (drift) {
    fitted_model <- Arima(log(data), order = c(p, d, q), include.drift = TRUE)
  } else {
    fitted_model <- Arima(log(data), order = c(p, d, q), include.drift = FALSE)
  }
  
  # Extract the residuals
  residuals <- residuals(fitted_model)
  
  # Ljung-Box test on residuals for lags from 1 to 20
  p_values <- sapply(1:20, function(lag) {
    Box.test(residuals, lag = lag, type = "Ljung-Box")$p.value
  })
  
  # Print the p-values of the Ljung-Box Test for each lag
  cat("Ljung-Box p-values for residuals at lags 1 to 20:\n")
  print(p_values)
  
  # Determine if the residuals are white noise
  if (all(p_values > 0.05)) {
    good_models <- append(good_models, list(list(model = paste("ARIMA(", p, ", ", d, ", ", q, ifelse(drift, " with drift", ""), ")"), BIC = fitted_model$bic)))
    cat("Good model found: ARIMA(", p, ", ", d, ", ", q, ifelse(drift, " with drift", ""), ")\n")
  } else {
    cat("Model ARIMA(", p, ", ", d, ", ", q, ifelse(drift, " with drift", ""), ") has significant autocorrelations in residuals.\n")
  }
  
  cat("--------------------------------------------\n")
}
```

```{r}
good_models
```

```{r}
good_models_df <- do.call(rbind, lapply(good_models, as.data.frame))

# Zoradenie modelov podľa BIC (od najlepšieho po najhorší)
sorted_good_models_df <- good_models_df[order(as.numeric(good_models_df$BIC)), ]

# Vypísanie výslednej tabuľky
print(sorted_good_models_df)
```

```{r}
best_model <- Arima(log(data), order = c(4, 1, 1))

# Výpis modelu a jeho koeficientov
print(best_model)

# Vytvorenie ACF a PACF grafov pre rezíduá
residuals_best_model <- residuals(best_model)
par(mfrow = c(1, 2))
acf(residuals_best_model, main = "ACF Rezíduí - ARIMA(4,1,1)")
pacf(residuals_best_model, main = "PACF Rezíduí - ARIMA(4,1,1)")

# Ljung-Boxov test na rezíduách modelu pre lagy od 1 do 20
ljung_box_pvalues <- sapply(1:20, function(lag) {
  Box.test(residuals_best_model, lag = lag, type = "Ljung-Box")$p.value
})

# Výpis výsledkov Ljung-Boxovho testu
cat("Ljung-Box p-hodnoty pre rezíduá modelu ARIMA(4, 1, 1) pre lagy 1 až 20:\n")
print(ljung_box_pvalues)

# Zhodnotenie modelu na základe Ljung-Box p-hodnôt
if (all(ljung_box_pvalues > 0.05)) {
  cat("Rezíduá modelu ARIMA(4, 1, 1) sa správajú ako biely šum. Model je adekvátny.\n")
} else {
  cat("Rezíduá modelu ARIMA(4, 1, 1) majú významné autokorelácie. Model je potrebné zlepšiť.\n")
}
```

```{r}
library(urca)
summary(ur.df(diff_log_data, type = "drift", lags = 12, selectlags = "BIC"))
```

```{r}
best_model <- Arima(log(data), order = c(4, 1, 1))

# Predikcia na nasledujúcich 10 rokov
forecast_result <- forecast(best_model, h = 10)

# Vykreslenie pôvodnej časovej rady spolu s predikciou
plot(forecast_result, main = "Predikcia na 10 rokov - ARIMA(4, 1, 1) model")

# Výpis predikovaných hodnôt a intervalov spoľahlivosti
print(forecast_result)
```

```{r}
h <- 10  # Počet rokov na predikciu

# Použitie sarima.for() na vykonanie predikcie
sarima.for(log(data), n.ahead = h, p = 4, d = 1, q = 1)
```

k by clicking the *Insert Chunk* button on the toolbar or by pressing *Ctrl+Alt+I*.

When you save the notebook, an HTML file containing the code and output will be saved alongside it (click the *Preview* button or press *Ctrl+Shift+K* to preview the HTML file).

The preview shows you a rendered HTML copy of the contents of the editor. Consequently, unlike *Knit*, *Preview* does not run any R code chunks. Instead, the output of the chunk when it was last run in the editor is displayed.
